臺灣高等法院刑事判決　　　　　　　　　　　　　　九十一年度上易字第二二號
　　上　訴　人
　　即　被　告　甲○○
　　　　　　　　丁○○
　　共　　　同
　　選任辯護人　林詮勝
右上訴人因詐欺案件，不服臺灣臺北地方法院八十九年度易字第一二九八號，中華民
國九十年十二月三十一日第一審判決（起訴案號：臺灣臺北地方法院檢察署八十九年
度偵字第三二二八號），提起上訴，本院判決如左：
    主  文
上訴駁回。
甲○○、丁○○均緩刑伍年。
    事  實
一、丁○○係設於台北市大安區○○○路五八五號「信義尊生堂中醫診所」之負責人
    ，明知甲○○係台北市立中興醫院病歷室主任，未取得合法醫師資格，不得執行
    任何具有診察、診斷、治療、用藥、施術或處置功效或目的之行為，更不得為人
    針灸或為其他任何名義之醫療行為，竟與甲○○共同基於犯意聯絡，自民國八十
    八年七月起，在上開診所內，雇用不具合法醫師資格之甲○○，替病人看診執行
    診察、診斷等醫療業務行為。嗣於八十九年一月十九日十九時許經警會同台北市
    大安區衛生所人員在該診所查獲上情。
二、案經台北市政府警察局大安分局報請台灣台北地方法院檢察署檢察官偵查起訴。
    理  由
一、訊據被告丁○○、甲○○均矢口否認有何公訴意旨所稱之違反醫師法之犯行，被
    告丁○○辯稱：伊並無雇用甲○○在伊所開設之「信義尊生堂中醫診所」從事醫
    療行為，因為甲○○在平常時，如有親友或同學，需要尋覓中醫就診或購買中藥
    時，甲○○均會介紹或帶同至伊處，而伊則會給甲○○二成之佣金，且伊和另一
    位林錦珠醫師亦會介紹別人來買藥，並抽取佣金，故拆帳表分配表之金額為佣金
    費用云云；被告甲○○則辯稱：伊與丁○○為一起學習中醫，及參加中醫檢定考
    試之好朋友，伊因在公家機關服務，無法專心，以致於迄未考取中醫師之資格，
    但仍於公餘，努力鑽研，且伊在平常時，如有親友或同學，需要尋覓中醫就診或
    購買中藥時，伊均會介紹或帶同至丁○○醫師處，除了照顧好友之業務外，並可
    藉機旁聽或見習，因此不可單憑片斷之錄影帶內容，遽認伊涉有醫療行為，應視
    全程情形，是否連續？或僅為伊利用醫師看診之空檔，與前來看病之親朋好友閒
    聊，作為見習之機會題材，伊並未於丁○○之診所進行醫療行為，實則錄影帶拍
    攝當日，只是一如往常般，帶同朋友前往「信義尊生堂中醫診所」，請丁○○醫
    治，該名錄影帶內之女子卻主動向伊詢問有關之醫療衛生知識，伊基於公餘之暇
    的興趣，且對中醫也有持續的接觸，因此不疑有他，與該名女子交換一些心得，
    絕非有任何醫療行為，且伊放置在診所之私人物品，只是一張已用完的健保卡，
    以及一張朋友拜託丁○○轉交給伊的喜帖，且警方在拍攝現場之照片時，係強押
    伊進入診療室，使之坐於椅子上以便拍照，同時隔離被告丁○○與病患，而強行
    中斷原在診所進行治療之行為，顯是有心人欲入伊於罪云云；被告二人之共同選
    任辯護人則辯稱：證人丙○○證稱，在其所提出之錄影帶中，該女子是「故意」
    去給被告甲○○看病時，可見被告二人係遭有心誣陷甚明，該錄影帶應不可採信
    ，另證人丙○○證稱拍攝被告甲○○所謂從事密醫行為之錄影當天，其並未到場
    ，「信義尊生堂中醫診所」是否懸有「呂醫生」的名牌，亦未注意，只是聽朋友
    說有給甲○○看過二次診，顯見丙○○之證言，非其本人之親身經歷，又沒有給
    予被告反對詢問的機會，係屬傳聞法則之規定，依法其供述並不得作為不利被告
    之證據云云。經查：
(一)被告丁○○於警訊中供承：「我和甲○○是朋友關係，認識其約有十多年之久，
    至於甲○○何以會在我診所執業係因我們是認識多年之朋友，自就讀中醫時便已
    認識，起先是甲○○均會帶一些患者至我診所就醫，後因患者其大多數認識且其
    又學過中醫，故自然而然便在我診所執行起醫師看診醫療業務，我並無雇用他」
    、「甲○○在我診所執行看診業務計約半年迄今，至於其看診費用並未與我分帳
    ，其並無看診時間」等語（見偵查卷第六頁）；另證人丙○○於原審調查時證稱
    ：「‧‧‧因為我以前常到中興醫院看病，我看過被告呂（即甲○○），因為偶
    而一次，我到信義尊生堂看病，有看到被告呂在那邊看病」等語（見原審卷八十
    九年八月十一日訊問筆錄）；證人乙○○於原審調查時證稱：「‧‧‧他（即甲○○）有作治療、作熱敷，但我沒有給他看過病，把過脈。」等語（見原審卷九
    十年五月十六日訊問筆錄）；證人林美華即台北市大安區衛生所人員證稱：「當
    天去時，是夜間門診，我們在下班後才到達地點，還有一點時間才看病，我們就
    先電話先詢問夜間的是何人看診？接電話的小姐就說：是梁醫生、呂醫生這二位
    看診，我還有問他說：呂醫生是否是甲○○醫生？對方說：是‧‧‧」等語（見
    原審卷九十年九月十日訊問筆錄），可見被告甲○○應有在「信義尊生堂中醫診
    所」執行醫療業務行為，否則電話總機小姐斷不可能將被告甲○○之姓名以及排
    班看診時間，告知證人林美華，而證人丙○○係本身親身所聞，並非屬傳聞證據
    ，應可採為證據。且警方前往搜索之當日信義尊生堂中醫診所之另一位林錦珠醫
    師並無看夜間門診以及在現場，此經證人林美華、李紓玲、朱啟宏於證述甚詳，
    故被告甲○○辯稱應非「呂醫生」而係「女醫生」之誤，顯然為卸責之詞，不足
    採信。
(二)根據證人丙○○所提供之檢舉錄影帶，經檢察官勘驗該錄影帶之情形為「甲○○
    坐在診療室為一女病人看診，問病人的筋骨有無扭到，並且把脈，並且詢問病人
    是由何人介紹來看診，並且問病人胃及月經是否正常。甲○○有書寫病歷表，並
    且開藥方，囑病人用煎的服用，病人要求用推拿，醫生（即甲○○）建議用針灸
    ，病人問醫生在這裡作多久了，甲○○說在這裡很多年了，幾個兄弟合開的。並
    且告訴病人服藥的方法和時間，並將藥單交給病人，並且告訴病人他在藥生堂（
    應為尊生堂）看診的時間」（見偵查卷第三十九頁之履勘現場筆錄），原審勘驗
    之情形為「被告甲○○坐在診療室，問病人是何人介紹的？筋骨有無扭到，他為
    一位女病人把脈，左、右手皆有把脈。甲○○問：要不要針灸？病人說：不要，
    可不可以推拿或吃藥？甲○○開藥方，並說病人有點感冒，病人問醫生，在這裡
    多久了？甲○○說：在這裡很久了，幾個兄弟合開的。並且告訴病人，服藥的方
    法和時間，並將藥單交給病人，並且告訴病人，在這裡看診的時間。」（見原審
    卷八十九年九月十一日訊問筆錄），本院調查時勘驗之情形為「被告甲○○在診
    療室先為一位穿黑色上衣的女性看診，但從畫面上看不出看診的內容，被告甲○○接著為穿天空藍色上衣的女性看診，該女性主述腰部及肩部酸痛，被告甲○○
    為該女性把脈，並以手觸診腰部及肩部，被告甲○○並開立處方單交予該女性，
    並建議以針灸及水療同時治療，及告知服藥的時間及次數。該女性離去之前，詢
    問被告甲○○看診的時間，被告甲○○告知為星期三晚上、星期六下午及晚上，
    以及星期天全天都有在看診。」此有上開錄影帶一卷可證，顯見被告甲○○確係
    在「信義尊生堂中醫診所」自稱為醫生，並從事看診、把脈、開藥方等醫療業務
    行為，被告甲○○辯稱伊當日僅係該女性病患向其諮詢醫療常識云云，顯為卸責
    之詞，不足採信。又查證人丙○○所提供之錄影帶，該錄影帶內之女病人以及證
    人丙○○本身，並非擔負犯罪取締工作之偵查機關人員或受偵查機關囑託之人而
    誘發被告甲○○實施違反醫師法之行為，於其實施犯罪時加以逮捕，並予以追訴
    之偵查方法，故縱使上開錄影帶內之女病人，由其本人或由他人將被告甲○○對
    其看診時將整個過程加以拍攝下來，並由證人丙○○持錄影帶向警方舉發，顯然
    為個人民眾對於不法犯罪行為加以檢舉，與屬於偵查機關或其囑託之人誘發他人
    犯罪，而於實施犯罪時加以逮捕，並進而追訴、處罰之偵查方法顯然不同。雖證
    人丙○○未能提供該女病患之真實姓名，及錄影帶由何人如何拍攝，以供調查，
    惟該錄影帶經勘驗結果，被告甲○○確有在「信義尊生堂中醫診所」看診，從事
    看診、把脈、開藥方等醫療行為，則證人丙○○所提供之錄影帶應有證據能力，
    辯護人執前詞辯稱上開錄影帶無證據能力，顯然無據。
(三)又原審就行政院衛生署九十年十一月一日衛署醫字第０九０００五九八一二號函
    覆原審有關何謂中醫之醫療行為，向行政院衛生署函詢，據覆稱：「二、按凡以
    治療、矯正或預防人體疾病、傷害、殘缺或健保為直接目的，所為的診察、診斷
    結果，以治療為目的，所得的處方或用藥等行為全部或一部總稱為醫療行為。又
    醫療工作之診斷、處方、手術、病歷記載、施行麻醉等醫療行為，應由醫師親自
    執行，其餘醫療工作得在醫師親自指導下，由輔助人員（指其他醫事人員）為之
    ，為本署六十五年六月十四日衛署醫字第一一六０五三號函明示。三、嗣為兼顧
    現況，本署於民國八十二年十一月十九日以衛署醫字第八二０七五六五六號公告
    不列入醫療管理之行為及相關事項如左：（一）不列入醫療管理之行為如左：１
    、未涉及接骨或交付內服藥品，而以傳統之推拿方法，或使用民間習用之外敷膏
    藥、外敷生草藥、或藥洗，對運動跌打所傷所為之處置行為。２、未使用儀器、
    未交付或使用藥品，或未有侵入性，而以傳統習用方式，對人體疾病所為之處置
    行為。如藉按摩、指壓、刮痧、腳底按摩、收驚、神符、拔罐、氣功與內功之功
    術等方式，對人體疾病所為之處置行為。（二）前項不列入醫療管理行為，除標
    示其項目外，依醫療法第五十九條規定，不得作為醫療廣告。四、依據醫療機構
    設置標準規定，中醫醫院之診療科別包括內、外、眼、兒、婦、傷、針灸及痣科
    。又中醫醫療所之中醫師於診治病人後，認須施行推拿者，該推拿行為仍應由中
    醫師為之。但經中醫師執行按法、揉法、擦法、抖法等推拿手法，得由助理人員
    依在場執行推拿之中醫師指示為之，前經本署八十八年七月二十九日衛署醫字第
    八八０三七六七四號函規定在案。」，此有九十年十一月一日衛署醫字第０九０
    ００五九八一二號函附卷可證，顯見被告甲○○所為之把脈、診察、診斷結果，
    進而開處方之行為已屬於醫療行為之範圍。
(四)再者，被告丁○○為「信義尊生堂中醫診所」之負責人，負責「信義尊生堂中醫
    診所」之所有業務，苟被告丁○○未僱用被告甲○○，被告甲○○斷無可能在信
    義尊生堂中醫診所執行醫療業務行為；參以證人林美華亦證稱：伊之前曾打電話
    詢問看病的時間以及醫生為何人，而當時接電話的小姐就說：是梁醫生、呂醫生
    這二位看診等語（見原審卷九十年九月十日訊問筆錄），可見被告丁○○確有僱
    用被告甲○○於信義尊生堂中醫診所執行醫療行為，否則掛號小姐怎可能將被告
    甲○○之姓名以及其看診時間告訴證人林美華，被告丁○○辯稱伊並無僱用被告
    甲○○云云，自係卸責之詞，不足採信。至證人李嘉蕙、劉寶鳳於原審所證縱為
    屬實，充其量僅能證明被告甲○○於八十九年一月十九日十九時許經警查獲時並
    未正在執行醫療業務行為，但仍無礙於本件被告二人違反醫師法犯行之成立。是
    縱上所述，被告二人所辯顯屬卸責之詞，洵無足採，犯行堪予認定。
二、被告甲○○並未取得合法醫師資格，業據其坦承不諱，被告甲○○明知其未取得
    合法醫師資格，擅自為病患作把脈、診斷、開立處分等之醫療業務行為，核其所
    為，係違反醫師法第二十八條第一項前段之罪，被告甲○○於八十八年七月起陸
    續為病患治療，為其反覆實施之同一業務行為，仍屬單純一罪。被告丁○○雖具
    醫師資格，惟其僱用甲○○在其信義尊生堂中醫診所內為病患實施醫療行為等情
    ，足認其與被告甲○○就執行醫療業務部分有犯意之聯絡及行為之分擔，亦為醫
    師法第二十八條第一項前段之共同正犯。公訴人雖漏載被告丁○○與被告甲○○
  共犯醫師法第二十八條第一項前段之罪，然起訴之犯罪事實已提及被告丁○○雇
    用甲○○在信義尊生堂中醫診所替病人看診執行醫療業務之共犯事實，本院應予
    審酌，附此敘明。原審適用醫師法第二十八條第一項前段、刑法第十一條前段、
    第二十八條，審酌被告二人犯罪之動機、目的、手段、被告丁○○身為醫事人員
    ，僱用並無醫師資格之被告甲○○為前來就診病患實施醫療行為，被告甲○○係
    被告丁○○所聘僱，渠等所為實足以危害他人生命、身體及健康，渠等於犯罪後
    態度等一切情狀，各量處有期徒刑一年二月，經核認事用法均無不合，量刑亦屬
    允當。被告等上訴意旨，仍執陳詞，否認犯罪，核無理由，上訴應予駁回。末查
    ，被告等前未曾受有期徒刑以上刑之宣告，此有本院被告全國前科記錄表附卷可
    稽，經此起訴審判後，當能知所警惕，信無再犯之虞，且本案並未發生實害之結
    果，本院認所宣告之刑以暫不執行為適當，爰均併諭知緩刑五年，以策自新。
三、公訴意旨另以：被告丁○○復意圖為自己不法之所有，將甲○○所看診之病患之
    病歷未註記醫師姓名、簽名、蓋章，即將甲○○看診之病人向行政院衛生署中央
    健康保險局（下稱中央健保局）申請醫療補助，使中央健保局陷於錯誤而付健保
    費用，因認被告丁○○就此部分之犯行涉有刑法第三百三十九條第一項之罪嫌云
    云。按犯罪事實應依證據認定之，無證據不得推定其犯罪事實。又不能證明被告
    犯罪者，應諭知無罪之判決，刑事訴訟法第一百五十四條、第三百零一條第一項
    分別定有明文。又事實之認定，應憑證據，如未能發現相當證據，或證據不足以
    證明，自不能以推測或擬制之方法，為裁判基礎（最高法院四十年台上字第八六
    號判例參照）。訊據被告丁○○則堅詞否認有上開公訴意旨所稱之詐欺犯行。經
    查，公訴人指訴被告丁○○以被告甲○○所看診之病患之病歷未註記醫師姓名、
    簽名、蓋章，即將甲○○看診之病人向中央健保局申請醫療補助等情，公訴人並
    無提供相關證據資為佐證，且本院綜觀全卷亦無被告丁○○有為上開行為之相關
    證據可資為證；又原審函請中央健保局台北分局查明「信義尊生堂中醫診所」申
    報健保費是否有申報不實之紀錄，其函覆為「經查該診所申報醫療費用尚未發現
    異常情形，且八十八年七月份迄今均以「丁○○」及「林錦珠」二位醫師名義申
    報費用。」，此有中央健康保險局台北分局九十年四月三日健保北醫字第九０二
    ００七八四號函附卷可稽，是被告丁○○所涉此部份之犯行，尚屬無從證明。此
    外，復查無其他積極證據足資認定被告丁○○有何詐欺之犯行，本應就此部分犯
    行為無罪之諭知，惟公訴意旨認此部分犯行與前揭論罪科刑之部分，有牽連犯之
    裁判上一罪關係，爰不另為無罪之諭知。
據上論斷，應依刑事訴訟法第三百六十八條、刑法第七十四條第一款，判決如主文。
本案經檢察官王安明到庭執行職務。
中      華      民      國    九十一    年     十一     月    二十九    日
                              台灣高等法院刑事第七庭
                                  審判長法  官  吳  啟  民
                                        法  官  施  俊  堯
                                        法  官  蘇  隆  惠
右正本證明與原本無異。
不得上訴。
                                        書記官  周  素  秋
中      華      民      國     九十一   年     十一     月    二十九    日
附錄：本案論罪科刑法條全文
醫師法第二十八條
未取得合法醫師資格，擅自執行醫療業務者，處一年以上三年以下有期徒刑，得併科
新台幣三萬元以上十五萬元以下罰金，其所使用之藥械沒收之。但合於左列情形之一
者，不在此限：
一、在中央衛生主管機關認可之醫院，於醫師指導下實習之國內醫學院、校學生或畢
    業生。
二、在醫療機構於醫師指示下之護士、助產士或其他醫事人員。
三、合於第十一條第一項但書規定者。
四、臨時施行急救者。
犯前項之罪因而致人傷害或死亡者，應依刑法加重其至二分之一，並負損害賠償之責
。
